臺灣臺東地方法院民事簡易判決
110年度東簡字第98號
原      告  財政部國有財產署南區分署

法定代理人  黃莉莉  
訴訟代理人  黃慧婷律師
複代理人    陳芬芬律師
被      告  谷張阿妹
上列當事人間請求返還土地等之訴事件，本院於民國110年08月
19日言詞辯論終結，判決如下：
    主      文
一、被告應將原告所管理坐落臺東縣○○鄉○○段○0000地號、②2641
    -7地號土地上，如附圖所示之地上物（占用面積分別為①3平
    方公尺、②56平方公尺）拆除，將占用之土地騰空返還原告
    。
二、被告應給付原告新臺幣8,727元，及自民國110年04月03日起
    至清償日止，按週年利率5％計算之利息。
三、被告應自民國110年08月01日起至交還第一項占用之土地予
    原告之日止，按月給付原告新臺幣81元。 
四、訴訟費用，由被告負擔。
    事實及理由
壹、程序方面：
    被告經合法通知，未於言詞辯論期日到場，查無民事訴訟
    法第386條各款所列之情形，爰依原告之聲請，由其一造辯
    論而為判決，合先敘明。
壹、原告主張：
一、坐落臺東縣○○鄉○○段0000地號、2641-7地號土地（以下合稱
    系爭土地），為中華民國所有、原告為管理人。被告無正當
    權源，在系爭土地上有：如附圖（即成功地政事務所收件字
    號為110年07月27日、複丈日期為110年08月04日之複丈成果
    圖）所示之地上物（占用①2641地號面積3平方公尺、②2641-
    7地號面積56平方公尺）（下稱系爭地上物）。爰依民法第7
    67條中段、前段所有權人物上請求權之法律關係起訴，請求
    被告應①2641地號、②2641-7地號土地上，如附圖所示之地上
    物（面積分別為①3平方公尺、②56平方公尺）拆除，將占用
    之土地（下稱系爭占用土地）騰空返還原告。
二、被告系爭地上物使用系爭占用土地，受有類似租金之不當得
    利，使原告所有損害，被告應依「國有非公用不動產租賃作
    業程序」第55點第㈠款之規定，以各該占用年度、按當期土
    地申報地價總額乘以百分之五之標準，計算被告：①101年01
    月至110年07月受有類似租金之不當得利合計為8,727元；②
    自110年08月01日起，每月受有類似租金之不當得利為81元
    （第123頁：計算明細表）。
三、爰依民法①第767條第1項中段、前段所有權人物上請求權；
    ②第179條前段不當得利之法律關係起訴等語，併聲明求為
    判決：如主文第一項至第三項所示。
參、下列重要事實，經原告在言詞辯論期日確認後不爭執（下稱
    不爭執事項）（第139頁至第141頁：筆錄），自應堪信為真
    實，本院爰逕採為辯論及判決之基礎。
一、坐落臺東縣○○鄉○○段0000地號、2641-7地號（面積94平方公
    尺、丙種建築用地）（以下合稱系爭土地），為中華民國所
    有、原告為管理人（第17頁、第127頁：土地登記謄本）。
  ㈠依卷附第75頁原證07：原告於86年間勘查2641-7地號地之占
    用記錄表，內載：系爭土地面積94平方公尺，土地上有被告
    谷張阿妹所使用：東河鄉本部落280號磚造平房之住宅一棟
    之地上物（電表號碼00-0000-00號），併繪製使用現況略圖
    。
  ㈡依卷附第52頁：臺東縣稅務局有關臺東縣○○鄉○○○000
    號之房屋稅籍證明書，內載：①納稅義務人為：谷張阿妹。②
    結構為一層之加強磚造平房、面積為58.3平方公尺、折舊年
    數為38年。③現值4萬9,600元。
二、被告之前曾向原告申請承租系爭土地之經過：
  ㈠原告曾於90年11月15日就2641-7地號與被告成立「國有基地
    賃契約」（86國基租字第140號），租賃期間：90年12月01
    日至100年12月31日（ 下稱系爭租約，第72頁至第73頁原證
    05：該租約書影本）。
　㈡原告曾因:被告積欠系爭租約99年07月至100年06月之租金，
    而對被告向本院聲請核發100年度促字第2920號支付命令，
    經本院於100年07月12日裁定：被告應給付原告1,344元，並
    負擔督促程序費用500元確定在案後，續為聲請本院100年度
    司執字第10879號清償債務強制執行事件，因被告無財產可
    供執行，而於100年10月07日核發債權憑證在案（第83頁至
    第90頁：該執行卷節本影本）。
三、本院110年08月04日勘驗系爭土地現場之結果：
  ㈠系爭土地上有門牌為臺東縣○○鄉○○○000號之一層磚造
    平房一棟（下稱系爭地上物）。而面對該建物大門之右側外
    牆上掛有該號碼之門牌一面）（第113頁至第120頁：筆錄、
    勘驗現場位置圖、照片）。
  ㈡原告稱：系爭地上物所使用之系爭土地，目前並未與國有財
    產署成立租約或使用借貸關係。
四、系爭地上物占用原告系爭土地之位置、面積，如附圖（第13
    2頁）所示：占用①2641地號（面積3平方公尺）、2641-7地
    號（面積56平方公尺）。
五、本件適用之相關法條：
  ㈠拆屋還地、遷讓房屋之部分：
    民法第767條第1項前段、中段「所有人對於無權占有或侵奪
    其所有物者，得請求返還之。對於妨害其所有權者，得請求
    除去之。」。  
  ㈡受有類似租金之不當得利部分：
    ①民法第179條前段「無法律上之原因而受利益，致他人受損
      害者，應返還其利益。」。
    ②「請求將土地上之房屋拆除並交還土地之訴，係以土地之
      交還請求權為訴訟標的，其訴訟標的之價額應以土地之交
      易價額即市價為準。」（最高法院100年度台抗字第683號
      裁判意旨參照）。
    ③「依同法第179條附帶請求給付相當於租金之不當得利部分
      ，依上開法條規定，不併算其價額。」（最高法院96年度
      4次民事庭會議決議參照）。
  ㈢「國有非公用不動產租賃作業程序」第55點第㈠款規定「出
 　 租不動產之租金，除另有規定外，依下列計算方式計收：㈠
    基地：年租金為當期土地申報地價總額乘以百分之五。」（
    第20頁原證3：該規定）。
五、原告主張：被告系爭地上物使用系爭土地之面積，其受有類
    似租金不當得利之計算方式：
  ㈠依系爭土地在101年01月至110年07月各該年度之申報地價（
    第127頁、第129頁：公告地價查詢資料），按「國有非公用
    不動產租賃作業程序」第55點第㈠款計算：系爭地上物占用
    系爭土地，而受有類似租金之不當得利合計為8,727元（第1
    23頁：計算明細表）。
  ㈡自110年08月起，系爭地上物占用系爭土地，每月受有類似      租金之不當得利合計為81元（第123頁，計算明細表）。
六、本件裁判費：
  ㈠訴訟標的之價額為141,600元（計算方式：合計占用面積59平
    方公尺每平方公尺2,400元）（第127頁、第129頁：土地登
    記謄本）。應繳裁判費1,550元。
　㈡原告已預繳2,320元（第05頁：裁判費收據），應退還770元
    （計算方式：已預繳2,320元-應繳1,550元）。　
七、原告起訴狀繕本於110年03月24日寄存送達被告（第26頁：
    送達證書回證）。
八、原告對本院卷內之資料、函文等證據資料，經本院提示後，
    對該等證據資料之形式真正，均不爭執（均同意有證據能力
    ），但其實質之證明力，由本院逕為認定。本件證據資料既
    已充足，無庸再傳訊證人或調查其他證據，由本院依卷內
肆、得心證之理由：
一、原告請求被告拆除系爭地上作物、返還系爭占用土地，均有
    理由：按①「所有人對於無權占有或侵奪其所有物者，得請
    求返還之。對於妨害其所有權者，得請求除去..。」，民法
    第767條第1項前段、中段定有明文；②「當事人主張有利於
    己之事實者，就其事實有舉證之責任，」，民事訴訟法第27
    7條前段亦有明文；③以無權占有為原因，請求返還所有物之
    訴，被告對原告就其物有所有權存在之事實無爭執，而僅以
    非無權占有為抗辯    者，原告於被告無權占有之事實，無
    舉證責任，被告應就其取得占有，係有正當權源之事實證明
    之，如不能證明，則應認原告之請求為有理由（最高法院72
    年度臺上字第1552號、同年度臺上字第2516號、85年度臺上
    字第1120號判決意旨可資參照）。經查：系爭地上物所占用
    之土地，為中華民國所有、原告為管理機關。而被告就系爭
    地上物目前所占用之系爭土地，迄未舉證與原告簽立任何租
    賃或使用借貸契約，甚為明確。據上，被告就使用系爭占用
    土地，既無正當權源，揆諸前揭規定及說明，本院在被告就
    前揭占用之合法權源、尚未舉證之前，應認：原告請求被告
    拆除系爭地上物、返還系爭占用土地，均有理由，應為昭然
    。
二、按①「無法律上之原因而受利益，致他人受損害者，應返還
    其利益，」，民法第179條定有明文。②「依不當得利之法則
    請求返還不當得利，以無法律上之原因而受利益，致他人受
    有損害為其要件，故其得請求返還之範圍，應以對方所受之
    利益為度，非以請求人所受損害若干為準，無權占有他人土
    地，可能獲得相當於租金之利益為社會通常之觀念。」（最
    高法院61年臺上字第1695號判例參照）。經查：
  ㈠系爭土地既為原告所管理，則被告系爭地上物無權占用該土
    地，將受有類似租金之不當得利，致原告受損，故被告自應
    將所受之下開利益返還原告。
　㈡故原告請求被告應返還：①系爭地上物自101年01月至110年07
    月使用用系爭占用土地，所受類似租金之不當得利合計為8,
    727元，及自110年04月03日起至清償日止，按週年利率百分
    之5計算利息；及②及110年08月01日起至交還系爭占用土地
    之日止，按月給付原告81元（均參第123頁：計算明細表內
    載），均為有理由。
三、至於原告主張之上開事實，業據提出與其陳述相符之證據
    資料為證。而被告經合法通知，未於言詞辯論期日到場爭執
    ，復未提出答辯書狀以供本院斟酌。惟依前揭證據資料所示
    ，已足認定原告之主張為真。從而，原告依民法第767條第1
    項中段、前段所有權人物上請求權，民法第179條前段不當
    得利之法律關係起訴，併聲明求為判決：如主文第1項至第3
    項所示，為有理由，應予准許。
四、本件事證已臻明確，原告其餘之攻擊防禦方法及所提證據，
    對判決結果不生影響，爰不一一論列，併此敘明。
柒、據上論結，本件原告之訴為有理由，依民事訴訟法第385條
    第1項前段、第436條第2項、第78條、第87條第1項之規定，
    判決如主文第1項所示。
捌、訴訟費用額之部分，依後附計算書確定如主文第4項所示。
中　　華　　民　　國　　110 　年　　8 　　月　　19　　日
                  民事簡易庭  法  官  陳兆翔
以上正本，係照原本作成。
如對本判決上訴，須於判決送達後20日內，向本院提出上訴狀。
如委任律師提起上訴者，應一併繳納上訴審裁判費。
中　　華　　民　　國　　110 　年　　8 　　月　　19　　日
                              書記官　李彥勲
計算書：
項        目    金　額（新臺幣）
第一審裁判費　1,550元（第05頁：裁判費收據）
測量費：      8,200元（第131頁：成功地政事務所覆函內載）